【裁判字號】    99,簡上,91
【裁判日期】    990325
【裁判案由】    給付票款
【裁判全文】
臺灣臺南地方法院民事判決              99年度簡上字第91號
上  訴  人  林美桃
訴訟代理人  陳宏義律師
被上訴人    鼎砬營造工程有限公司
                      統一編號：00000000號
法定代理人  謝依孜
訴訟代理人  駱怡雯律師
不爭執事實：
一、上訴人執有發票人元山技術顧問工程有限公司之如附表所示
    支票3紙，惟系爭支票屆期提示因存款不存遭退票。
┌───────────────────────────────────────────────────────┐
│附表：                                                                                      99年度簡上字第91號│
├──┬─────┬─────────┬─────────┬───────────┬───────────┬──┤
│編號│發  票  人│  票  面  金  額  │  票  據  號  碼  │  發      票      日  │  退      票      日  │備考│
│    │          │  （新  台  幣）  │                  │                      │                      │    │
├──┼─────┼─────────┼─────────┼───────────┼───────────┼──┤
│001 │元山技術顧│200,000元         │AC0000000         │98年3月31日           │98年3月31日           │    │
│    │問工程有限│                  │                  │                      │                      │    │
│    │公司      │                  │                  │                      │                      │    │
├──┼─────┼─────────┼─────────┼───────────┼───────────┼──┤
│002 │元山技術顧│200,000元         │AC0000000         │98年3月31日           │98年3月31日           │    │
│    │問工程有限│                  │                  │                      │                      │    │
│    │公司      │                  │                  │                      │                      │    │
├──┼─────┼─────────┼─────────┼───────────┼───────────┼──┤
│003 │元山技術顧│200,000元         │AC0000000         │98年3月31日           │98年3月31日           │    │
│    │問工程有限│                  │                  │                      │                      │    │
│    │公司      │                  │                  │                      │                      │    │
└──┴─────┴─────────┴─────────┴───────────┴───────────┴──┘
二、前開支票之票面上，正面均有記載憑票支付「鼎砬營造工程
    有限公司」，背面則有「鼎砬營造工程有限公司」之印文及
    訴外人郭原榮之簽名。
三、被上訴人與元山技術顧問工程有限公司於97年間曾訂立工程
    材料採購合約書，並於97年8月1日、8月29日、8月31日、11
    月24日分別提出發票向元山技術顧問工程有限公司請領款項
    而取得票面金額各為75,600、393,120、151,200、483,840
    元之支票共4紙，該4紙支票均取消禁止背書轉讓。
四、上訴人與元山技術顧問工程有限公司法定代理人趙俊雄於98
    年3月13日簽立協議書，就南部高速公路交控工程票款債權
    清償事件（包括系爭3紙支票）成立協議。嗣上訴人又對元
    山技術顧問工程有限公司請求給付系爭票款，經臺灣嘉義地
    方法院以99年度簡上字第86號判決確定。
爭點：
一、系爭支票上背面「鼎砬營造工程有限公司」之印文是否真正
    ？被上訴人是否曾因前開契約之約定，向訴外人元山技術顧
    問工程有限公司請領工程款而持有系爭支票？
二、上訴人與趙俊雄之前開協議內容，是否會影響上訴人對被上
    訴人行使票據權利？
    主  文
    事實及理由
二、原告起訴主張：
（一）原告執有發票人元山技術顧問工程有限公司法定代理人趙
      俊雄，由被告蓋章背書如附表所示，票面金額共計新台幣
      （下同）60萬元整之支票三紙（以下簡稱系爭支票）。惟
      系爭支票竟遭跳票，被告屆期不履行還款，此有被告背書
      簽名之支票及退票理由單各三紙可證。
（二）按「執票人應以背書之連續證明其權利。」票據法第37條
      第1項定有明文，同法第144條準用之，本件原告林美桃為
      執票人，其所持有如附表所示之三張系爭支票，是以元山
      技術顧問有限公司（以下簡稱元山公司)為發票人，系爭
      支票均載有受款人「鼎砬營造工程有限公司」（以下簡稱
      鼎砬公司），因此訴外人郭原榮持支票來向原告調現時，
      該等支票背面已有鼎砬公司的印章（背書），然後郭原榮
      又在支票背面簽名背書。如此方構成背書之連續，原告自
      不疑有他，而將款項交付郭原榮。依前開法文意旨，本件
      係爭支票之背書既屬連續，原告當然有權行使票據上權利
      （追索權），向背書人鼎砬公司請求支付票款。且依被告
      答辯狀所附證物，即鼎砬公司與元山公司間之工程合約，
      其內容顯示，鼎砬公司確有承包元山公司的「門架土木基
      礎」工程，且該工程由郭原榮擔任鼎砬公司的連帶保證人
      （見合約書末尾），因此郭原榮必定與鼎砬公司有很深的
      淵源或相同的利害關係，才可能作鼎砬公司的連帶保證人
      （以該合約簽署的態樣推論，應該是郭原榮向鼎砬公司借
      牌，向元山公司承包該「門架土木基礎」工程。）因此，
      鼎砬公司一定有授予郭原榮先生相當程度的代理權。例如
      ：刻一套鼎砬公司的印章，供郭原榮在進行此工程的範圍
      內，在所有的工程報表上蓋章，在給元山公司的請款單上
      蓋用鼎砬公司的印章，以及在向元山公司請領到，有指名
      鼎砬公司為受款人的工程款支票上背書後，轉出使用（如
      :支付材料款）、對外調現或存入郭原榮自己的帳戶中。
（三）對被告鼎砬公司答辯之陳述：
    1.被告抗辯雖有承包元山公司之工程，卻未曾收到元山公司
      本案系爭三張受款人為鼎砬公司之支票。惟查：鼎砬公司
      承認自己有承包元山公司的工程，則收到元山公司的工程
      款支票是常態事項，沒有收到元山公司的工程款支票則為
      變態事項，依舉證責任分配之法則，鼎砬公司應先就此變
      態事項負舉證責任。
    2.被告鼎砬公司抗辯並未在系爭三張支票背書，然查：原告
      持有的系爭支票受款人是鼎砬公司，一定要有鼎砬公司的
      背書才能構成背書之連續。一般而言，支票受款人（鼎砬
      公司）在支票背書後，將支票移轉他人是常態事項，其他
      第三人（郭原榮）（非法）取得系爭三張支票，再偽造鼎
      砬公司的背書，為變態事項，鼎砬公司仍必須先就票據上
      鼎砬公司的背書係他人偽造，此一變態事項先負舉證之責
      任。
    3.何況這個偽造鼎砬公司背書的人，還需要知道鼎砬公司的
      工程，進行到了什麼程度，可以向元山公司請款多少金額
      ，還要想辦法取得鼎砬公司的統一發票，才能向元山公司
      請款，還要懂得易容術，使元山公司的放款人員相信他就
      是鼎砬公司的員工或股東或董事，否則也不可能代為領取
      支票，把支票交給這個偽造鼎砬公司背書的人。
（四）爰聲明：
    1.被告應給付原告60萬元，及自附表所示利息起算日起至清
      償日止，按年息百分之6計算之利息。
    2.訴訟費用由被告負擔。
三、被告之答辯：
（一）被告於97年間承攬元山公司之工程，惟被告從未曾收取持
      有過附表所示之三紙支票，亦未曾於支票之背面蓋印被告
      公司大小章。且該等支票背面之印文，與被告公司所有印
      章型式均不相符，原告起訴要求被告負擔背書人之付款責
      任，於法無據。
（二）按支票為無因證券，雖就支票之取得有無正當原因或有無
      對價關係，權利人無庸證明，惟就該支票本身及背書是否
      真實，即是否為發票人及背書人所作成，即應由支票權利
      人負證明之責。今被告既均否認支票上之蓋章，係其所為
      ，依舉證責任分配法則，自應由原告就蓋章之真正負舉證
      之責。
（三）「簽名之真正」為票據責任發生之絕對必要記載事項，而
      「背書之連續」則為妨礙票據權利行使之抗辯事項，原告
      於本件訴訟中主張被告應負票據責任，必先證明被告有票
      據行為存在，而後才有判斷是否具有票據抗辯事由存在之
      問題。今被告既無於系爭支票上進行任何之背書行為，被
      告之票據債務並不存在，原告引據「背書之連續」此一票
      據抗辯事項主張被告之票據債務存在，顯然誤解票據法之
      規定。
（四）原告本件訴訟係主張被告應負票據責任，則被告之票據行
      為存在屬原告依據民事訴訟法第277條規定應負之舉證責
      任。再者，「按當事人主張有利於己之事實，就其事實有
      舉證之責任，民事訴訟法第二百七十七條定有明文。又事
      實有常態與變態之分，其主張常態事實者無庸負舉證責任
      ，反之，主張變態事實者，則須就其所主張之事實負舉證
      責任。」，且「印章由本人或有權使用之人蓋用為常態，
      由無權使用之人蓋用為變態，主張該變態事實之當事人，
      應負舉證責任。」最高法院著有86年度台上字第891號與
      90年度台上字第2308號民事判例足資參照。今原告主張被
      告之印章由非被告之訴外人「郭原榮」持有使用，則原告
      主張之事實已屬變態事實，應由原告負舉證責任為是。
（五）爰聲明：
    1.請求判決駁回原告之訴。
    2.訴訟費用由原告負擔。
四、得心證之理由：
（一）本件原告主張其執有附表所示三紙支票，屆期提示未獲兌
      現等事實，業據其提出支票及退票理由單各三紙為證（見
      本院卷第22頁），固堪信為真實。至原告主張被告為系爭
      支票之背書人，其既執有系爭支票自得對被告行使追索權
      ，而本於票據之法律關係，請求被告給付票款及其法定遲
      延利息等語，則為被告所否認，並以上開情詞置辯。經查
      ：
    1.按當事人主張有利於己之事實者，就其事實有舉證之責任
      ，民事訴訟法第277條前段定有明文；又票據為無因證券
      ，僅就票據作成前之債務關係，無庸證明其原因而已，至
      該票據本身是否真實，即是否為發票人所作成，仍應由執
      票人負舉證之責（最高法院59年台上字第1659號判例意旨
      參照）。被告既否認系爭支票背面「鼎砬營造工程有限公
      司」印文之真正，揆諸上開判例意旨，原告就系爭支票背
      面「鼎砬營造工程有限公司」印文之真正，負有舉證之責
      。
    2.雖原告主張：被告與訴外人即發票人元山公司有工程採購
      契約，收到工程款支票是常態、沒有收到工程款支票是變
      態，及被告是系爭支票之受款人，受款人將支票轉讓他人
      之常態，其他第三人非法取得系爭三張支票，再偽造鼎砬
      公司的背書，為變態事項，故應由被告就系爭支票背書偽
      造負舉證責任；系爭支票既然背書連續，原告當然得行使
      票據權利云云。然查：
      (1)被告為系爭支票之受款人，被告與訴外人元山公司間訂
        有工程採購契約，此為被告所不爭執，並有系爭支票及
        工程材料採購合約影本在卷足按。惟元山公司有沒有依
        該工程採購合約交付工程款支票予被告，系爭三紙支票
        是不是就是該合約之工程款，及被告收到工程款支票後
        有沒有背書轉讓他人之事實，均屬偶發，各當事人各憑
        己意自由決定，無常態及變態可言，原告稱被告應對沒
        有收到系爭支票、第三人非法取得系爭支票，及第三人
        偽造背書讓之變態事實負舉證責任云云，於法無據。
      (2)況且，「在票據上簽名者，依票上所載文義負責。」票
        據法第5條第1項定有明文，票據為文義證券，在票據上
        簽名蓋章者，才須依票據上所載文義負責。原告欲對被
        告行使票據權利，須就權利發生事由，即被告在票據上
        簽名蓋章之事實，負舉證之責。故縱使被告不能舉證證
        明沒有收到系爭支票、背書是偽造，但此舉證結果仍無
        法推定背書確為被告所為之結論，權利發生事由未獲證
        明，原告仍不得行使票據權利。原告以被告不能舉證，
        原告即得行使票據權利云云，恐有誤會。
      (3)末查，原告對被告背書之真正既無法證明，則系爭支票
        是否背書連續即非所問。原告以系爭支票形式上背書連
        續，原告即得行使票據權利，亦無足採。
    3.至於原告主張：訴外人郭原榮是元山公司與被告鼎砬公司
      工程合約之連帶保證人，因此，鼎砬公司一定有授予郭原
      榮先生相當程度的代理權。例如：刻一套鼎砬公司的印章
      ，供郭原榮在進行此工程的範圍內，在所有的工程報表上
      蓋章，在給元山公司的請款單上蓋用鼎砬公司的印章，以
      及在向元山公司請領到，有指名鼎砬公司為受款人的工程
      款支票上背書後，轉出使用（如: 支付材料款）、對外調
      現或存入郭原榮自己的帳戶中云云。惟此亦為被告所否認
      ，原告又未能舉證證明，其主張仍無足採。
    4.又原告就其主張，請求詢問證人郭原榮及元山公司之法定
      代理人趙俊雄云云。然查，證人郭原榮具狀向本院聲明，
      其確實未曾持有鼎砬公司之大小章，因此如就移轉系爭支
      票之過程予以證言，將使其受刑事訴追，爰依民事訴訟法
      第307條第1項第3款規定，拒絕證言（見本院卷第42頁）
      ，證人郭原榮既未到庭作證，不足為有利原告之認定；又
      證人趙俊雄經通知未到庭，惟原告主張證人趙俊雄可以證
      明待證事項：系爭三紙支票是否直接交給被告公司，及元
      山公司之工程款是否付清等情為證明，惟證人不能證明背
      書之真正，此經原告陳明在卷（見本院卷第39頁）。按證
      人趙俊雄既不能證明背書之真正，上開待證事項縱或屬實
      ，亦不能為有利原告之認定，是證人趙俊雄亦無再次傳喚
      之必要。
（二）綜上所陳，原告迄未能就系爭支票背書為被告所為之事實
      為舉證，是其主張顯難證明，被告抗辯系爭背書印文非真
      正，為可採，從而原告依票據之法律關係請求被告給付票
      款60萬元，及自附表所示利息起算日起至清償日止，按年
      息百分之6計算之利息，為無理由，應予駁回，並確定訴
      訟費用即裁判費6,500元應由敗訴之原告負擔。
五、據上論結，原告之訴為無理由，依民事訴訟法第385條第1項
    前段、第78條、第87條第1項，判決如主文。
中    華    民    國    99    年    3     月    25    日
                  台南簡易庭    法  官  張麗娟
以上正本係照原本作成
如不服本判決，應於送達後廿日內，向本院提出上訴狀並表明上
訴理由，如於本判決宣示後送達前提起上訴者，應於判決送達後
廿日內補提上訴理由書（須附繕本）。
中    華    民    國    99    年    3     月    25    日
                                書記官  楊宗倫
┌─────────────────────────────────────────┐
│附表：                                                                            │
├─┬─────┬─────┬──────┬──────┬──────┬──────┤
│編│ 發票人   │ 支票號碼 │ 票面金額   │票載發票日  │付款提示日  │利息起算日  │
│號│          │          │（新臺幣）  │            │            │            │
├─┼─────┼─────┼──────┼──────┼──────┼──────┤
│1.│元山技術顧│0000000   │200,000元   │98年3月31日 │98年3月31日 │98年4月1日  │
│  │問工程有限│          │            │            │            │            │
│  │公司      │          │            │            │            │            │
├─┼─────┼─────┼──────┼──────┼──────┼──────┤
│2.│元山技術顧│0000000   │200,000元   │98年3月31日 │98年3月31日 │98年4月1日  │
│  │問工程有限│          │            │            │            │            │
│  │公司      │          │            │            │            │            │
├─┼─────┼─────┼──────┼──────┼──────┼──────┤
│3.│元山技術顧│0000000   │200,000元   │98年3月31日 │98年3月31日 │98年4月1日  │
│  │問工程有限│          │            │            │            │            │
│  │公司      │          │            │            │            │            │
└─┴─────┴─────┴──────┴──────┴──────┴──────┘

司法院資訊處製作；財團法人民間司法改革基金會備份。
